【裁判字號】    98,建,3
【裁判日期】    990531
【裁判案由】    給付工程款
【裁判全文】
臺灣屏東地方法院民事判決  98年度建字第3號
原      告  光盛營造股份有限公司
法定代理人  乙○○
訴訟代理人  甲○○
            丁○○
            黃郁婷律師
            陳建欽律師
被      告  交通部公路總局第三區養護工程處
法定代理人  丙○○
訴訟代理人  王伊忱律師
            陳景裕律師
            鄭美玲律師
上列當事人間請求給付工程款事件，本院於民國99年5 月17日言
詞辯論終結，判決如下：
    主      文
原告之訴駁回。
訴訟費用由原告負擔。
    事實及理由
一、查被告之法定代理人於原告起訴時本為許阿明，嗣變更為丙
    ○○，有交通部令影本1 份可稽（見卷一第45頁），而被告
    業於民國98年3 月30日本院言詞辯論時當庭聲明承受訴訟（
    見卷一第90頁），並經原告同意（見卷一第91頁），故其承
    受訴訟於法尚無不合，先予說明。
二、原告起訴主張：
  (一)兩造於93年6 月10日訂立工程契約，由原告承攬被告「臺22
    線里嶺大橋A1-P29間橋樑改建工程」（以下簡稱系爭工程）
    ，契約總價新臺幣（下同）870,968,090 元，工程完工期限
    為830 日曆天。系爭工程於93年6 月10日訂約後，原告因考
    量工期為830 日曆天，施工期間將跨越2 汛期（每年5 月1
    日起至11月30日止），預計於防汛期間，進行前置作業如清
    除掘除、便道打設、路權測量準備、上游側橋面打除及施工
    計劃撰寫、施工圖繪製、施工發包、材料採購等作業，待第
    1 個防汛期經過後，自93年12月1 日起至94年4 月30日止之
    期間，預計進行上游側橋墩柱基礎施工，而下游側橋墩柱基
    礎施工則排定於第2 個非汛期間即94年12月1 日起至95年4
    月30日止施作。但簽約後歷時2 個月，被告仍遲未通知開工
    ，原告鑑於施工先期作業冗長，如不儘速開工將無法按預定
    之進度表施工，故於93年7 月29日發函要求被告正式通知開
    工，以免延誤下部結構施工期，被告始於93年8 月12日發函
    通知原告陳報開工相關事宜，以致原告來不及於第2 個汛期
    來臨前完成上游側之基礎工程，致於94年5 月至7 月因颱風
    及豪雨造成之災害而損失計23,042,499元（94年5 月18日至
    25日計10,650,038元、94年6 月18日至20日計4,269,979 元
    、94年7月18日至20日計8,122,482元）。
  (二)依契約附件「交通部公路總局工程契約由廠商投保營造綜合
    保險注意事項」第3 條所載：「工程估價單所列營造綜合保
    險一項，應請廠商於投標前詳查工地四週情形、工程概況及
    本身能力，依保險公司規章估價計列投保項目，投保項目如
    下：1.工程財物損失險。2.鄰屋（含公共設施）倒塌及龜裂
    責任險。3.營造工程第三人意外責任險。4.雇主意外責任險
    」，原告固已向訴外人友聯產物保險股份有限公司（以下簡
    稱友聯公司）投保營造綜合保險，其間在94年5 月至94年7
    月間，系爭工程數度遭逢豪大雨侵襲，引起屏東溪洪水暴漲
    ，反覆沖毀致災。原告於檢附損失照片向友聯公司申請理賠
    ，未料該公司竟以施工機具設備之毀損及滅失不在保險範圍
    內為由，拒絕理賠，原告因此求償無門。而本件損害之造成
    ，實因被告延遲開工通知2 個月，造成原告錯失施工黃金時
    間，致無法於汛期來臨前完成基礎工程而因天災遭致重大損
    失，顯係非可歸責於原告之事由所致。按『訂約廠商是否於
    送審文件經業主審核通過後始可進場施工，需視個案特性及
    契約約定事項而定，例如契約如已敘明「廠商應於開工前，
    擬定施工順序及預定進度表等，並就主要施工部分敘明施工
    方法，繪製施工相關圖說，並請機關核定..」，廠商自應伺
    機關核定後方得進場施工』，有行政院公共工程委員會99年
    2 月3 日工程企字第09800580990 號函可稽，參照系爭契約
    書第7 條第1 項後段「（乙方即原告應）填具開工報告送甲
    方監工單位查核」等語，原告送監造單位審核之施工網狀圖
    、施工計畫書等施工相關圖說，未經監造單位（即被告之受
    任人）審核同意前，原告無法逕行進場施工。故「通知開工
    」確為被告之重要協力義務。而被告於原告提送開工計劃後
    ，應在合理之期間內通知開工（通常為7 日內），以利工程
    之進行，詎被告竟無故遷延2 個月不通知開工，終造成原告
    之損害，顯然違反其協力義務，自應依民法第507 條、第23
    1 條第1 項之規定，負債務不履行之損害賠償責任，被告應
    賠償原告所受損害23,042,499元，另加計5%之營業稅後，為
    24,194,624元。
  (三)對被告抗辯所為之陳述：
  1.系爭工程於93年5 月28日由原告得標，依系爭契約書設計圖
    一般說明（一）第21點「本工程位於高屏溪行水區... 承包
    商應於決標日起2 個月內依水利相關法規規定... 檢齊相關
    書圖經工地工程司核轉水利主管單位核可... 。」等語（參
    見行政院公共工程委員會上開函文），可推知系爭工程一經
    水利主管機關（即經濟部水利署第七河川局，以下簡稱七河
    局）同意河川地使用之申請，即可進行開工作業。查七河局
    於93年7 月20日即已函知被告同意河川地使用之申請，系爭
    工程應即已達開工之程度，惟被告卻於原告93年7 月29日發
    函促請通知開工後，又遲延1 個月，始於93年8 月12日始通
    知原告開工，故被告確有遲延通知開工之情事。且被告遲自
    93年9 月7 日起始開始審核原告所提送之施工網狀圖、施工
    計畫書，並遲至93年11月26日始審核通過，是自得標之日（
    93年5 月28日）起迄被告審核通過之日（93年11月26日）止
    ，原告根本無法進場施作，故被告抗辯無法進場施工係因原
    告遲至93年11月3 日始勞動審查合格云云，顯不足採。
  2.況「申請丁類工作場所審查時程於同法（即危險性工作場所
    審查暨檢查辦法）第4 條規定，事業單位應於丁類工作場所
    使勞工作業30日前，向當地勞動檢查機構申請審查，與工程
    簽約、開工與否並無直接相關。」等語，有行政院勞工委員
    會南區勞動檢查所98年7 月30日勞南檢營字第0981008802號
    函可參，足徵原告是否於93年11月3 日始勞動審查合格，與
    認定被告是否遲延通知開工，並無因果關係。蓋原告無論是
    否經勞動審查合格，原告事實上均得以進場施作，縱原告未
    經勞動檢查合格即進場施作，亦僅係原告是否自負受罰之責
    任而已，系爭契約並未規定原告未經勞動檢查合格不得進場
    施作。
  3.系爭契約係規定施工計畫書、施工網狀圖未經審查同意，原
    告不得進場施作，只要被告遲未通知開工，原告則無法依約
    將施工計畫書、施工網狀圖送審。是原告因被告無故遲至93
    年8 月12日始通知原告開工，93年8 月20日實際開工後，又
    因被告遲至93年11月26日始審核通過施工網狀圖、施工計畫
    書，原告遲至93年11月下旬始進場施作，於基礎結構未全部
    完成前即於94年5 月至7 月間遭逢豪雨、颱風，沖毀已完成
    之部分結構與機具，原告因此所生之損害，確與被告遲至93
    年8 月12日始通知開工有因果關係，被告自應負賠償責任。
  (四)綜上，爰提起本件訴訟等語，並聲明：被告應給付原告24,1
    94,624元，及自起訴狀繕本送達之翌日起至清償日止，按年
    息5%計算之利息。
三、被告則以：
  (一)系爭工程於93年5 月28日決標，由原告得標，依法決標日即
    為系爭工程契約生效日，自是日起兩造即可分別進行文書先
    行程序，無待於開工。再申請水利主管單位核可使用河川公
    地，係原告應盡之契約義務，此由系爭工程契約設計圖一般
    說明（二）第21點說明「本工程位於高屏溪行水區，施工時
    應避免施工相關設施影響排洪功能，承包商應於決標日起二
    個月內依水利相關法規規定，配合擬採用之施工方法施工機
    具及工期等，檢討施工期間對河川防洪之影響並研擬因應之
    防洪對策，併同破堤施工作業及河川公地使用申請，檢齊相
    關書圖提經工地工程司核轉水利主管單位核可，該項費用已
    包含於合約單價內，不另計價。」即明。被告早於系爭工程
    決標前（即93年5 月24日）即主動協助原告代原告向七河局
    申請核可使用河川公地，並經該局於93年7 月20日核准在案
    ，是無可歸責於被告事由致系爭工程延宕之情事。況申請核
    准使用河川公地不以系爭工程已簽約或開工為要件，且水利
    主管單位核准前，系爭工程本不能進場施工，則縱被告於系
    爭工程決標後立即通知原告開工，原告亦無法實際施作，故
    實難責令被告負擔損害賠償責任。
  (二)再依原告製作經被告核定之施工網狀圖，系爭工程行水區下
    部結構應於94年4 月30日前完成，惟原告施工人力不足致工
    期延宕，監造單位自94年1 月起即多次函催原告增派人力，
    未獲原告正面回應，嗣為考量工程進度，被告更每週開會促
    請原告加緊施工，無奈原告仍未能按己所訂經核定之施工網
    狀圖進度即94年4 月30日前完成上游側下部基礎結構及橋面
    板作業，是上開工程進度延宕實係可歸責於原告管控不當所
    致。
  (三)又依系爭工程契約第10條：「災害處理：在規定完工期限內
    因天災等意外損失非人力所能抵抗者，乙方（即原告）應於
    24小時內報告甲方（即被告），並由甲方勘驗屬實依下列規
    定辦理：... （二）工地上乙方自備之機具及材料遇有損失
    ，概由乙方自行負責。... （四）契約詳細價目表內列有營
    造綜合保險項目部分之工程，如遇天災時一律不予補償...
    。（五）工程開工後在規定完工期限內除本條文規定外，其
    他一切損害概由乙方負責。」另系爭工程契約附件之「交通
    部公路總局工程契約由廠商投保營造綜合保險注意事項」第
    3 條規定：「工程估價單所列營造綜合保險一項，應請廠商
    （即原告）於投標前詳查工地四週情形，工程概況及本身能
    力，依保險公司規章估價計列投保項目，投保項目如下：（
    一）工程財務（物）損失險... 」，第5 條第2 項亦規定：
    「... 惟事故為工程或材料損失或鄰屋倒塌及龜裂時，應由
    廠商負責修復或重購補充或協議以金錢賠償... 但保險單上
    約定之自負額及超出保險賠償之金額均由廠商自行負責，不
    予補貼。」足見對於不可抗力之天災所生災害損失，兩造係
    約定由原告投保營造綜合保險以分散風險彌補損失，並約定
    由原告自行衡酌各種情況自行投保，如有投保不足或約定自
    負額部分，均應由原告自行負責，不得要求被告補貼。況依
    系爭契約第10條約定，原告自備之機具、材料遭遇天災所生
    之損失，本應由原告自行負責，是原告請求被告賠償其因天
    災所致之施工機具設備損失24,194,624元云云，殊無理由。
  (四)依行政院公共工程委員會前開函文，就本院詢問：「業主如
    未通知開工，廠商能否進行前置之文書作業？」亦認：「除
    契約所定應於開工前辦理之事項外，廠商自發性進行前置文
    書作業，以應未來履約之需，尚無不可。」是以無待於被告
    通知開工，原告於決標後即可立即進行文書先行程序，以利
    實際開工後進場施作之需。又提出交通維持計畫書申請交通
    主管單位審查核可，係原告應盡之契約義務，此依系爭契約
    設計圖一般說明（一）第19點規定：「承包商應於施工前參
    照本設計圖，並依工地工程司之指示，提出交通維持計畫書
    ，送請交通主管單位審查核可，該項費用已包含於合約單價
    內，不另計價。」可明。而高雄縣重要道路施工期間交通維
    持計畫審查作業程序第5 點及屏東縣重要道路施工期間交通
    維持計畫審查作業程序第3 點，均規定交通維持計畫核定並
    依計畫完成相關交通安全設施後始得施工，被告於系爭工程
    決標日前即主動協助原告代向相關交通主管單位申請審查核
    備交通維持計劃書，迄至93年7 月28日及93年8 月5 日分別
    經高雄縣及屏東縣道安會報同意准予備查，被告隨即於93年
    8 月12日通知原告開工，顯無可歸責於被告事由致系爭工程
    延宕之情事。另依前述，交通主管機關准予備查前，系爭工
    程本不得正式施工，則縱被告於系爭工程決標後立即通知原
    告開工，原告亦無法實際施作，故更難責令被告負擔損害賠
    償責任。
  (五)又系爭工程施作場所位於河川地，依勞工安全衛生法規定為
    危險性工作場所，依勞動檢查法及危險性工作場所審查暨檢
    查辦法規定，須於勞工作業30日前向當地勞動檢查所申請審
    查合格後始可進場施工，且此項申請並不以系爭工程簽約或
    開工與否為要件，業據行政院勞工委員會南區勞動檢查所覆
    函甚詳。是原告本可於系爭工程決標後立即向勞動檢查所提
    出危險性工作場所之審查，然原告卻遲至93 年9月15日始向
    該所提出申請，並於93年11月3 日始獲審查合格，在此審查
    合格之前，依法原告本不能進場施作，是系爭工程實際施作
    延遲，實係可歸責原告所致，與系爭工程於8 月開工無關。
  (六)至施工計劃及施工網狀圖，系爭契約僅規定原告應提出，並
    未規定應俟機關核定始得進場施工，此由施工計劃及施工網
    狀圖遲至93年12月6 日始完成被告局內作業並同意納入系爭
    契約附件，但系爭工程卻於93年8 月12日即已通知開工即可
    獲得明證，故系爭工程原告實際施作延遲，與施工計劃及施
    工網狀圖之審查時日並無關聯。另原告雖稱其於93年7 月20
    日已提送施工網狀圖，但實際上原告所提送僅為「簡易工程
    進度桿狀圖」，非系爭工程契約第4 條規定之施工網狀圖，
    且其所提送之「施工計劃及施工網狀圖」，不僅主體內容皆
    未臻完善，尚有許多錯誤及須加以修改之處，雖命儘速修正
    ，然原告補送之內容仍有多處需修改，致審查核定時間延後
    ，此實係可歸責於原告。況系爭契約並無約定須待被告通知
    開工後，原告始可提出系爭工程之「施工計劃及施工網狀圖
    」，依一般工程慣例，承包商於決標簽約之後，即可將相關
    文件送業主先行審查，然原告卻遲至93年9 月7 日始提出，
    且所提之文件亦未臻完善，導致審查核定延後，並非可歸責
    於被告等語置辯，並聲明：原告之訴駁回。
四、原告主張兩造於93年6 月10日訂立工程契約，由原告承攬系
    爭工程，契約總價870,968,090 元，工程完工期限為830 日
    曆天。原告於93年7 月29日發函要求被告正式通知開工，被
    告於93年8 月12日發函通知原告陳報開工相關事宜，及原告
    94年5 至7 月間因颱風及豪雨造成之災害損失計23,042,499
    元等事實，業據提出工程契約影本1 份、函文影本2 份及營
    利事業所得稅結算申報核定通知書影本1 份為證（見卷一第
    5 至26頁），且為被告所不爭執，並有本院依職權向財政部
    高雄市國稅局調閱之災害損失核定資料1 份可稽（見卷一第
    107 至172 頁），堪信為真實。至原告主張被告無故遲延2
    個月不通知開工，造成原告上述損害，違反協力義務，應依
    民法第507 條、第231 條第1 項之規定負債務不履行之損害
    賠償責任一節，則為被告所否認，並以前詞置辯。經本院與
    兩造協議簡化爭點，所整理之爭點為：(一)原告錯失施工黃金
    時間，造成工程損失，是否為被告於93年8 月12日始通知開
    工所導致？(二)被告有無違反定作人之協力義務，而應負債務
    不履行之損害賠償責任？茲將本院得心證之理由分述如下：
  (一)原告錯失施工黃金時間，造成工程損失，是否為被告於93年
    8 月12日始通知開工所導致？
  1.經查，系爭工程於93年5 月28日決標，由原告得標，為兩造
    所不爭執，且有決標紀錄影本1 份可稽（見卷二第259 、26
    0 頁）。而依行政院公共工程委員會99年2 月3 日工程企字
    第09800580990 號函「詢問事項說明二、工程會意見二、」
    所示：（開工）屬訂約機關通知者... ，多數係因標的工程
    尚未達可施工條件，諸如用地問題或其他機關需配合作業尚
    未完成等，故實際開工前之等待期，因個案情形不同而有異
    ，尚無慣例可言等語（見卷二第45頁），因系爭契約之開工
    日期，依契約書第7 條第1 項約定：「乙方（即原告）須於
    接獲甲方（即被告）通知之日起五日內正式開工並填具開工
    報告送甲方監工單位查核。」等語，係屬前述工程會函文所
    謂開工屬訂約機關通知者之情形，故實際開工前之等待期，
    係因個案情形不同而有異，尚無慣例可言；從而，原告主張
    被告於原告提送開工計劃後應於合理之期間內通知開工（通
    常為7 日內）云云，尚非可採。
  2.次查，提出交通維持計畫書申請交通主管單位審查核可，係
    原告應盡之契約義務，此由系爭契約設計圖一般說明（一）
    第19點規定：「承包商應於施工前參照本設計圖，並依工地
    工程司之指示，提出交通維持計畫書，送請交通主管單位審
    查核可，該項費用已包含於合約單價內，不另計價。」可明
    （見卷二第295 頁），而該設計圖依契約書第4 條第11項約
    定（見卷一第6 頁），為契約之附件，故兩造均應受該設計
    圖及其一般說明內容之拘束，此時承包商即原告負有上述提
    送交通維持計畫書申請審核之契約義務。按「正式施工前一
    週應要求施工單位於媒體或施工鄰近路段發佈消息或公告，
    並於施工前3 天依部頒『道路交通標誌標線號誌設置規則』
    （第139 條至145 條）等有關規定，完成相關管制及導引措
    施，並會同相關主管單位會勘後始得動工。」、「為防止道
    路經常性挖掘，施工單位應於交通維持計畫核定後，依據高
    雄縣政府所公告每年道路挖路期間，向道路管理機關申請挖
    路許可後始得施工。」高雄縣重要道路施工期間交通維持計
    畫審查作業程序第3 點、第5 點及屏東縣重要道路施工期間
    交通維持計畫審查作業程序第3 點分別定有明文（見卷一第
    218 頁、第185 頁背面），由此可知原告須待交通維持計畫
    核定並依計畫完成相關交通安全設施後始得施工。查被告於
    系爭工程決標日前即主動協助原告代向相關交通主管單位申
    請審查核備交通維持計劃書，於93年7 月28日及93年8 月5
    日分別經高雄縣及屏東縣道路交通安全聯席會報同意准予備
    查，有上開2 會報之函文4 份及被告旗山工務所函文1 份在
    卷可憑（見卷一第58、60、183 、186 、216 頁），而被告
    於93年8 月12日通知原告開工，尚無遲延通知開工之情事，
    蓋依前揭規定，交通主管機關核定交通維持計畫前，系爭工
    程尚不得施工，縱被告提前通知原告開工，原告亦無法實際
    施作工程。原告固主張路權部分要有開工許可其才可跟警察
    機關申請云云；惟查，經本院依職權函詢屏東縣道路交通安
    全聯席會報有關「申請核准交通維持計畫需否工程已簽約或
    開工？」一節（見卷一第175 頁），經覆以：「工程簽約與
    期程要求為主辦工程單位之作業，非審查之內容。」等語（
    見卷一第183 頁），況被告業於通知開工前代原告申請核定
    交通維持計畫，並於通知開工前即獲同意准予備查，可知申
    請交通維持計畫之核定並不需有開工許可，是原告此部分之
    主張顯非足取。
  3.復查，向水利主管單位申請核可使用河川公地，亦為原告應
    盡之契約義務，此觀之系爭契約設計圖一般說明（二）第21
    點：「本工程位於高屏溪行水區，施工時應避免施工相關設
    施影響排洪功能，承包商應於決標日起二個月內依水利相關
    法規規定，配合擬採用之施工方法施工機具及工期等，檢討
    施工期間對河川防洪之影響並研擬因應之防洪對策，併同破
    堤施工作業及河川公地使用申請，檢齊相關書圖提經工地工
    程司核轉水利主管單位核可，該項費用已包含於合約單價內
    ，不另計價。」亦可明瞭（見卷二第296 頁）。而被告於系
    爭工程決標前即93年5 月24日即主動代承包商向七河局申請
    核准使用河川公地，並經於93年7 月20日核准在案，此有經
    濟部水利署函文影本及七河局98年8 月10日水七管字第0985
    1026910 號函各1 份足參（見卷一第56、261 、262 頁），
    是原告自93年7 月間起始得使用河川公地施工。而被告配合
    前揭93年8 月5 日交通維持計畫之核備時間，於93年8 月12
    日通知原告開工，亦無遲延之情形。原告此部分雖主張河川
    地部分要有開工報告書，主管機關才會同意施工云云；然經
    本院依職權函詢有關「申請核准河川公地使用需否工程已簽
    約或開工？」一節（見卷一第174 頁），經七河局覆以：「
    至於需工程已簽約或開工，依前項說明二並非核准之要項。
    」等語（見卷一第262 頁），況被告於通知開工前已代原告
    申請使用河川公地，並於通知開工前即已獲准，顯見申請使
    用河川公地並不需有原告所謂之開工報告書，故其此部分之
    主張亦非有據。
  4.次按「左列危險性工作場所，非經勞動檢查機構審查或檢查
    合格，事業單位不得使勞工在該場所作業：一、從事石油裂
    解之石化工業之工作場所。二、農藥製造工作場所。三、爆
    竹煙火工廠及火藥類製造工作場所。四、設置高壓氣體類壓
    力容器或蒸汽鍋爐，其壓力或容量達中央主管機關規定者之
    工作場所。五、製造、處置、使用危險物、有害物之數量達
    中央主管機關規定數量之工作場所。六、中央主管機關會商
    目的事業主管機關指定之營造工程之工作場所。七、其他中
    央主管機關指定之工作場所。前項工作場所應審查或檢查之
    事項，由中央主管機關定之。」勞動檢查法第26條定有明文
    。而依危險性工作場所審查暨檢查辦法之規定，系爭工程之
    工地屬丁類工作場所（見卷一第206頁），依該辦法第4條及
    勞動檢查法第17條、第26條第1 項本文等規定，原告須於勞
    工作業30日前向當地勞動檢查機構申請審查後始可進場施工
    ，且該申請與系爭工程簽約、開工並無直接相關，此亦有行
    政院勞工委員會南區勞動檢查所98年7月30日勞南檢營字第0
    981008802號函1份附卷可佐（見卷一第204 頁）。查原告係
    於93年9 月15日始向前開檢查所申請丁類工作場所審查，嗣
    經該所於93年11月3 日審查合格，有該所前揭函文及所附之
    函文影本2份足參（見卷一第204、210、213頁），顯見原告
    本可於系爭工程決標後即向勞動檢查所申請危險性工作場所
    之審查，詎其竟遲至93年9 月15日始提出申請，而於93年11
    月3 日始獲審查合格，是原告陳稱其迄至93年11月始能拆除
    舊橋（見卷一第93頁），其緣由應在此。故於勞動檢查所上
    開審查合格前，原告依法尚不得進場施作工程，是此與原告
    於93年8 月12日始通知開工一事，並無關連，反而係可歸責
    於原告自己之事由，延遲向勞動檢查所申請危險性工作場所
    之審查，致其無法依約於接獲被告開工通知之日起5 日內即
    開工，並進而造成其不及於汛期來臨前完成上游側之基礎工
    程，而受有系爭23,042,499元之損害。蓋若原告於得標後即
    速申請危險性工作場所之審查，以前開約近2 個月之審查時
    程推估，原告衡情應能於93年8 月以前審查合格，而得在接
    獲被告開工通知之日起5 日內正式開工，而來得及於汛期來
    臨前完成上游側之基礎工程，並不致連帶影響其後續之工程
    進行，俾免受有系爭23,042,499元之損害。
  5.再查，依前揭行政院公共工程委員會函文，就本院詢問：「
    業主如未通知開工，廠商能否進行前置之文書作業？」一節
    ，覆以：「除契約所定應於開工前辦理之事項外，廠商自發
    性進行前置文書作業，以應未來履約之需，尚無不可，但其
    投入各種成本之風險，由廠商負擔。」等語（見卷二第47頁
    ）。是無待於被告通知開工，原告於決標後即可進行文書先
    行作業，以利實際開工後施作工程之需，例如施工計劃及施
    工網狀圖，系爭契約僅規定原告應提出，並未規定應俟機關
    核定始得進場施工，此由上開文書遲至93年12月6 日始完成
    被告局內作業並同意納入契約附件（見卷二第130 頁），然
    系爭工程卻早於93年8 月12日即已通知開工可明。故原告主
    張一般開工通知後業主會給承包商1至2個月的時間作為準備
    ，如未正式開工，其無法準備送審，此為業界慣例云云，不
    足採信；而被告抗辯橋樑工程實務上不用等開工即可書面作
    業等語，則屬可採。原告雖另主張送審後經業主審核通過才
    可進場施作後續工程，如清除、便道打設、橋面打除等作業
    等語。然查，原告於93年9月7日始提出系爭工程之施工計畫
    書及施工網狀圖，有備忘錄及函稿影本各1 份可參（見卷二
    第248、251頁），而非於得標後即行提出；嗣系爭工程之監
    造工作雖經被告移交予訴外人財團法人中華顧問工程司（現
    名「臺灣世曦工程顧問股份有限公司」）辦理，亦有函稿影
    本1份足憑（見卷二第171頁），然當時審查僅在初步階段，
    且歷時非久，故應不甚影響原告送審之進度。而原告所提之
    施工計畫書及網狀圖卻因存有缺失，乃迭遭監造公司於審查
    時糾正，原告並多次改善缺失，最後於93年12月6 日經交通
    部公路總局同意備查在案，此則有函文、審查意見表及備忘
    錄影本等文件在卷可稽（見卷二第161頁、第139至152 頁、
    第138、137、135、133、128、105頁），是可知原告書面送
    審遲至93年12月間始獲審核通過，實係因其所提之施工計畫
    書與網狀圖屢有錯誤而需時間改正之故，尚難認其因此延後
    施工並導致系爭損害為可歸責於被告。
  6.綜上，堪認原告錯失施工黃金時間，造成系爭工程之損失，
    並非被告於93年8 月12日始通知開工所導致，而係可歸責於
    原告自己之事由。
  (二)被告有無違反定作人之協力義務，而應負債務不履行之損害
    賠償責任？
    按債務人遲延者，債權人得請求其賠償因遲延而生之損害，
    固為民法第231條第1項所規定。惟民法第220條第1項則明定
    ：「債務人就其故意或過失之行為，應負責任。」依前所述
    ，系爭工程延遲施工而造成損害，既非可歸責於被告之事由
    所導致，且被告亦未延遲通知開工，而違反定作人之協力義
    務，自難認其應負故意或過失之債務不履行損害賠償責任。
五、綜上所述，原告依民法第507條、第231條第1 項之規定，訴
    請被告給付其24,194,624元，及自起訴狀繕本送達之翌日起
    至清償日止，按年息5%計算之利息，洵屬無據，應予駁回。
六、本件為判決之基礎已臻明確，兩造其餘攻擊、防禦方法及舉
    證，經本院審酌後認與判決之結果均無影響，爰不一一論駁
    。至原告聲請本院囑託高雄市土木技師公會鑑定本件工程糾
    紛一事（見卷二第10頁），因本院認本件之爭點依據上述證
    據資料即可認定，故尚無囑託鑑定之必要，末此說明。
七、據上論結，本件原告之訴為無理由，依民事訴訟法第78條，
    判決如主文。
中    華    民    國    99    年    5     月    31    日
                    民事第一庭  法  官  張以岳
以上正本係照原本作成。
如不服本判決，應於送達後20日內，向本院提出上訴狀並表明上
訴理由，如於本判決宣示後送達前提起上訴者，應於判決送達後
10日內補提上訴理由書（須附繕本）。
中    華    民    國    99    年    5     月    31    日
                                書記官  張婉郁

司法院資訊處製作；財團法人民間司法改革基金會備份。
